【裁判字號】    91,訴,1792
【裁判日期】    920225
【裁判案由】    返還借款
【裁判全文】
臺灣板橋地方法院民事判決  九十一年度訴字第一七九二號
    原      告  甲○○
    被      告  丁○○
    兼  訴  訟
    代  理  人  丙○○
    被      告  乙○○
右當事人間請求返還借款事件，本院判決如左：
    主      文
被告應給付原告新臺幣玖拾萬元，及自民國九十一年十月二十四日起至清償日止，按
週年利率百分之五計算之利息。
原告其餘之訴駁回。
訴訟費用由被告負擔。
    事      實
甲、原告方面：
一、聲明：被告應給付原告新臺幣（下同）九十萬元，及自民國九十一年九月二十五
    日起至清償日止，按週年利率百分之五計算之利息。
二、陳述：緣訴外人即被告之父李世勳（即原告先夫）於八十六年十月十五日向原告
    借款一百二十萬元，原告乃交付李世勳現金一百二十萬元，李世勳復將該筆款項
    匯入訴外人即被告之母李洪麗紅帳戶作為離婚之贍養費，嗣李世勳於九十一年一
    月間死亡，上述借款債務迄未清償，應由原告及被告共同繼承，爰依繼承及借貸
    之法律關係，請求被告給付原告九十萬元，及自九十一年九月二十五日起至清償
    日止，按週年利率百分之五計算之利息。
三、證據：提出調解不成立證明書、臺灣士林地方法院九十年度認字第一二四○七號
    認證書、李世勳自書遺囑、借據影本各一件、錄音帶譯文一件、本票影本六件、
    照片五幀為證。
乙、被告方面：
一、聲明：原告之訴駁回。
二、陳述：
  (一)被告之父李世勳與被告之母婚姻關係存續期間，即與原告交往甚密，應原告之要
    求，李世勳乃於八十六年十月十五日與被告之母協議離婚，李世勳同意支付被告
    之母三百萬元之贍養費，並於離婚當日先將其中一百二十萬元匯入被告之母於三
    重忠孝郵局帳戶，該筆金錢為原告同意支付，應係原告以被告父母離婚為條件贈
    與贈與李世勳，供李世勳給付贍養費，蓋原告執有李世勳簽發之本票數紙，到期
    日均未提示兌現，足見並非借貸關係，而原告與李世勳間之金錢借貸契約，乃單
    獨或通謀虛偽意思表示，應屬無效。
  (二)李世勳於自書遺囑上載明對原告負有一百二十萬之借款債務，並於九十年十二月
    十日至臺灣士林地方法院公證，原告為該自書遺囑之保管人，依民法第一千一百
    十二條規定，於李世勳死亡時，應即將遺囑內容提示於遺產繼承人，詎原告竟故
    意隱匿之，延至被告拋棄繼承或限定繼承之法定期限經過後，始提示於被告，致
    被告喪失拋棄繼承之機會，實已對被告構成侵權行為。
  (三)李世勳臨終患有癌症，所服用之藥物會影響其判斷力，是其書立自書遺囑時，應
    無足夠之意思能力與行為能力，且李世勳原有存款三十萬元，自九十年三月十四
    日起陸續提出，原告復已領取李世勳勞保傷殘給付二十萬元，則上述款項縱為借
    貸，亦已清償部分，另李世勳尚有勞保死亡給付七十萬元，被告自得主張抵銷。
三、證據：提出離婚協議書影本一件為證。
    理      由
壹、程序方面：按訴狀送達後，原告不得將原訴變更或追加他訴，但擴張或減縮應受
    判決事項之聲明者，不在此限。民事訴訟法第二百五十五條第一項第三款定有明
    文。本件原告起訴原請求被告給付九十萬元，及自八十六年十月十五日起至清償
    日止，按週年利率百分之七計算之利息，嗣於九十一年十月十五日變更聲明，請
    求被告給付原告九十萬元，及自九十一年九月二十五日起至清償日止，按週年利
    率百分之五計算之利息，為訴之聲明之減縮，核與首揭法條規定並無不符，應予
    准許，合先敘明。
貳、得心證之理由：
一、本件原告主張：李世勳於八十六年十月十五日向原告借款一百二十萬元，原告已
    交付李世勳現金一百二十萬元，嗣李世勳於九十一年一月間死亡，上述借款債務
    迄未清償，應由原告及被告共同繼承等語，爰依繼承及借貸之法律關係，請求被
    告給付原告九十萬元，及自九十一年九月二十五日起至清償日止，按週年利率百
    分之五計算之利息。
二、被告則以：該筆金錢係原告以被告父母離婚為條件，贈與李世勳，是李世勳雖簽
    有本票數紙，原告亦從未提示兌現，二人間並無借貸關係，原告主張之借貸契約
    ，乃其單獨或與李世勳通謀所為之虛偽意思表示，應屬無效，而李世勳雖以自書
    遺囑記載本件借款，惟其臨終患有癌症，所服用之藥物會影響判斷力，是其書立
    遺囑時，應無足夠之意思能力與行為能力，況原告為該自書遺囑之保管人，竟違
    反民法第一千一百十二條之規定，於李世勳死亡時，故意隱匿遺囑，待被告拋棄
    繼承或限定繼承之法定期限經過，始提示於被告，致被告喪失拋棄繼承之機會，
    實已構成侵權行為，此外李世勳原有存款三十萬元，自九十年三月十四日起陸續
    提出，原告復領取李世勳勞保傷殘給付二十萬元，則前述款項縱為借貸，亦已清
    償部分，另李世勳尚有勞保死亡給付七十萬元，被告自得主張抵銷等語，資為抗
    辯。
三、原告主張：被告為原告先夫李世勳之子女，原告於八十六年十月十五日交付李世
    勳現金一百二十萬元，再由李世勳匯入被告之母李洪麗紅帳戶，嗣李世勳於九十
    一年一月間死亡等語，為被告所不爭執，被告並自認：「我父親當初有匯款一百
    二十萬元給我母親」等語（見本院九十一年十一月二十九日準備程序筆錄），自
    堪信原告之主張為真實。
四、而原告主張：李世勳積欠原告一百二十萬元借款債務，迄今尚未清償等語，被告
    則以：該筆金錢為原告所贈與，原告與李世勳間之借貸契約，乃其單獨或通謀之
    虛偽意思表示，且縱有借貸關係，亦已部分清償等語置辯；經查：李世勳於八十
    六年十月十五日向原告借用上述款項，有借據影本一件及本票影本六件附卷可稽
    ，被告對該借據、本票之形式真正並不爭執，其就原告與李世勳間贈與契約之成
    立或其意思表示為虛偽等情，復未提出其他積極證據以實其說，僅以原告遲未提
    示李世勳簽發之本票，推論並無借貸關係，自不足採，又被告辯稱：李世勳之存
    款三十萬元，勞保傷殘給付二十萬元，已由原告領取等語，亦未見其提出任何證
    據可供調查，自難採信。
五、按二人互負債務，而其給付種類相同，並均屆清償期者，各得以其債務，與他方
    之債務，互為抵銷，此觀之民法八十八年四月二十一日修正前第三百三十四條規
    定自明。本件被告辯稱：因李世勳死亡，兩造原得領取勞保死亡給付七十萬元等
    語，為原告所不爭執，固堪採信，惟勞保給付乃保險人對被保險人或受益人所負
    之給付義務，並非原告對被告所負債務，本件顯無抵銷適狀，被告以該勞保死亡
    給付主張與原告之借款債權相互抵銷，洵屬無據。
六、至被告辯稱：李世勳以遺囑記載本件借款，惟其臨終患有癌症，所服用之藥物會
    影響判斷力，是其書立本件遺囑時，應無足夠之意思能力與行為能力，況原告為
    該遺囑之保管人，竟違反民法第一千一百十二條規定故意隱匿之，待被告拋棄繼
    承或限定繼承之法定期限經過，始提示於被告，致被告喪失拋棄繼承之機會，實
    已對被告構成侵權行為等語，然查：
  (一)原告於八十六年十月十五日借予李世勳一百二十萬元，並已交付之事實，既如前
    述，則李世勳與原告間之借貸關係即已成立生效，本應負返還借款之義務，此項
    義務不因是否記載於本件自書遺囑而有所影響，則李世勳於書立該遺囑時之意思
    能力、行為能力，應與本件無關。
  (二)被告前以書狀陳稱：「．．．父親只顧在外遊玩且積欠大筆債務由生母獨自負擔
    ．．．。」等語（見被告九十一年九月二十九日答辯狀），並於本院準備程序中
    自認：「我們之前已經承擔我父親的眾多債務，我們不願再承擔其他債務。」等
    語（見本院九十一年十月十五日準備程序筆錄），足徵被告就其父李世勳生前負
    有多項債務一情，知之甚詳，惟被告亦未因此而拋棄其繼承權，則原告未將載有
    本件借款之遺囑提示於被告，與被告未拋棄繼承二者間有無因果關係，即有可疑
    ，被告未能證明其因不知本件借款而未拋棄繼承，所辯亦不足採。
七、次按遺產繼承人，除配偶外，依左列順序定之：(一)、直系血親卑親屬。(二)、父母
    。(三)、兄弟姊妹。(四)、祖父母。配偶有相互繼承遺產之權，其應繼分，依左列各
    款定之：(一)與第一千一百三十八條所定第一順序之繼承人同為繼承時，其應繼分
    與他繼承人平均。繼承人對於被繼承人之債務，負連帶責任。民法第一千一百三
    十八條、第一千一百四十四條第一款、第一千一百五十三條第一項分別定有明文
    。又債權與其債務同歸一人時，債之關係消滅。因連帶債務人中之一人為清償、
    代物清償、提存、抵銷或混同而債務消滅者，他債務人亦同免其責任，亦據民法
    第三百四十四條前段、第二百七十四條規定甚明。本件原告與被告分係李世勳之
    配偶及子女，依前揭法條規定，其應繼分分別為四分之一，原告因繼承而承受之
    債務與其債權因混同而消滅，則被告於原告應分擔之部分，亦同免其責任，縱上
    ，被告因繼承李世勳之一切財產上權利義務，自應對原告負返還九十萬元借款之
    連帶責任，從而，原告依繼承及借貸之法律關係，請求被告給付原告九十萬元，
    為有理由，應予准許。
八、末按借用人應於約定期限內，返還與借用物種類、品質、數量相同之物，未定返
    還期限者，借用人得隨時返還，貸與人亦得定一個月以上之相當期限，催告返還
    。給付無確定期限者，債務人於債權人得請求給付時，經其催告而未為給付，自
    受催告時起，負遲延責任。其經債權人起訴而送達訴狀，或依督促程序送達支付
    命令者，與催告有同一之效力。民法第四百七十八條及同法八十八年四月二十一
    日修正前第二百二十九條第二項分別規定甚明。經查：原告提起本件訴訟，其起
    訴狀繕本於九十一年九月二十三日分別送達被告，有送達證書三紙存卷為憑，則
    被告應自起訴狀繕本送達翌日即九十一年九月二十四日起加計一個月之翌日即九
    十一年十月二十四日，始負遲延責任，從而，原告請求被告給付自九十一年十月
    二十四日起至清償日止，按週年利率百分之五計算之利息，為有理由，應予准許
    ，逾此部分之請求，為無理由，應予駁回。
九、據上論結，本件原告之訴一部為有理由，一部為無理由，依民事訴訟法第七十八
    條、第七十九條但書、第八十五條第一項前段，判決如主文。
中      華      民      國    九十二    年      二      月    二十五    日
                                臺灣板橋地方法院民事第二庭
~B審判長法      官  陳忠行
~B      法      官  林錫凱
~B      法      官  廖怡貞
右為正本係照原本作成
如對本判決上訴，須於判決送達後廿日內向本院提出上訴狀
中      華      民      國    九十二    年      二      月    二十五    日
~B      法院書記官  郭南宏


司法院資訊處製作；財團法人民間司法改革基金會備份。
